【裁判字號】    88,易,4551
【裁判日期】    891215
【裁判案由】    詐欺
【裁判全文】
臺灣板橋地方法院刑事判決                        八十八年度易字第四五五一號
    公  訴  人  臺灣板橋地方法院檢察署檢察官
    被      告  甲○○
    選任辯護人  邱創舜
右列被告因詐欺案件，經檢察官提起公訴（八十八年度偵緝字第八一一號），本院判
決如左：
    主  文
甲○○無罪。
    理  由
一、公訴意旨略以：被告甲○○意圖為自己不法所有，基於概括犯意，於民國八十二
    年、八十三年間，明知自己之經濟狀況拮据，已無支付能力，佯以其子己○○欲
    購買拖車為由，陸續向乙○○借款新台幣（下同）三百餘萬元，並簽發支票、本
    票以為擔保，詎屆期提示均不獲兌現，乙○○始知受騙。因認被告涉有刑法第三
    百三十九條第一項之詐欺取財罪嫌。
二、按犯罪事實應依證據認定之，無證據不得推定其犯罪事實，刑事訴訟法第一百五
    十四條定有明文。又刑法第三百三十九條詐欺罪之成立，以意圖為自己或第三人
    不法之所有，以詐術使人將本人或第三人之物交付或得財產上不法之利益為要件
    ，所謂以「詐術」，必須被詐欺人因其詐術陷於錯誤，若其所用方法不能認為詐
    術，亦不致使人陷於錯誤，即不構成該罪（最高法院四十六年臺上字第二六０號
    判例參照）。本件公訴人認定被告涉有前開犯行，無非係以右揭事實，業據告訴
    人乙○○指訴綦詳，且有支票、本票等資料在卷可稽。被告辯稱借款業與會款抵
    銷云云，惟無證據以證其實，且茍經會算後債務已抵銷，何以未取回支票、本票
    ？被告所辯，難以採信，其明知經濟狀況拮据，已無支付能力，仍向告訴人借款
    ，具有不法所有之詐欺犯意甚明等情為其論據。
三、訊據被告甲○○固坦承有於右開時地向告訴人借款等情不諱，惟堅決否認有何詐
    欺犯行，辯稱：伊與告訴人間有金錢往來已十餘年，八十一年、八十二年間，伊
    向告訴人借得三百六十萬元之款項，係要供伊兒子己○○購買車輛，以經營煌佳
    通運股份有限公司，伊於借款後亦確實將款項供己○○購買車輛，且從借款時起
    均按期繳付利息予告訴人，後來又以其妹何寶珠之不動產設定抵押貸得一百萬元
    先還給告訴人，由告訴人還給案外人周麗雪，之後伊即又陸續以現金及客票清償
    ，迄八十六年間伊業將所有款項還清，自八十六年間起即未再欠告訴人任何債務
    ，並無詐騙告訴人之意思與犯行等語。
四、經查，被告於右開時地向告訴人借款，確實係供其兒子己○○購買車輛，以經營
    煌佳通運股份有限公司等情，業據證人即被告之子己○○於本院審理中到庭證述
    無訛，核與告訴人乙○○迭於偵審中陳稱：被告當時向伊借錢是說要供己○○購
    買車輛，而借得款項後亦確實有給己○○購買車輛等語（八十八年度偵緝字第八
    一一號偵卷第二十六頁背面、本院八十九年一月二十六日、同年九月八日訊問筆
    錄）相符；而被告自借款後，亦按月繳付告訴人利息等情，復據告訴人於本院調
    查時一再陳稱：被告借款之利息付到八十五年八月（或稱付到八十六年三月），
    每月付三萬元，到八十六年就沒有再還錢等語（本院八十九年一月二十六日、同
    年八月三十日訊問筆錄）明確，並有其所提臺灣銀行代收票據明細表影本四紙在
    卷可稽，由是足見，被告當時向告訴人借款之目的在於供其子己○○購買車輛經
    營商業，且於事後亦確實將借得之款項用於購車，是其向告訴人借款之行為，應
    係為提供己○○購買車輛以經營業務，尚屬正常之商業借貸行為，已難認其於借
    款之初，有何施用詐術之行為，而告訴人明知被告係要借款供其子購車經營事業
    ，因而將款項借予被告，並按月收取利息，是亦難認其有何陷於錯誤之情事，參
    以，告訴人於本院調查時亦自承：「她（指被告）跟我借錢確實是買砂石車，那
    時好像沒有騙我：：」云云，則被告辯稱其借款係為了供其子購車，並無詐騙之
    意思云云，尚值採信。
五、次查，告訴人於偵審中對於被告向伊借款之金額，或稱係係借款三百多萬元，或
    稱係二百一十萬，或又稱係二百六十三萬元；借款之時間，則或指稱係八十一年
    間，或稱係八十二年間，其指述始終不一而難以確定；而被告雖亦供稱其向告訴
    人所借之款項係三百六十萬元，並一再堅稱所借之款項業已清償云云，惟其對於
    清償借款之方式，或供稱以參加告訴人召集互助會所標得之互助會款抵償已足
    ，或改稱其有以現款或支票清償云云，則其向告訴人借得之上開款項是否業已清
    償完畢，亦尚非無疑。又被告雖自本件借款後迄八十六年間止，確有交付多筆支
    票予告訴人等情，固據其提出支票存根聯影本共二十一紙，及經本院向彰化商業
    銀行南港分行、台北縣汐止市農會、台北國際商業銀行等調取之支票影本等在卷
    可稽（附本院八十九年一月二十六日訊問筆錄後），而告訴人固亦自承收受上開
    支票等情，惟其均否認上開支票為被告清償借款所交付，或陳稱係被告之子己○○以其先生丙○○所有之房屋代為借貸後交付之款項，或謂係被告償還他人之款
    項由伊背書，或謂前開支票與本件借款無關云云，且其中二百萬元確係以告訴人
    之夫丙○○所有之房屋抵押貸得之款項，其後再由告訴人向案外人丁○○借款償
    還等情，復據證人丁○○、承辦貸款業務之戊○○及己○○等於到庭證述無訛，
    是被告辯稱其確有清償上開借款云云，亦難憑信。惟按本件被告縱尚不能證明其
    向告訴人所借之款項業已清償完畢，甚或其於事後經會算仍應支付告訴人借款之
    一部或全部，然此均屬借款後所衍生之民事債權債務關係，僅生債務不履行之問
    題，被告於借款時，既未施用詐術，告訴人於借款時，亦無陷於錯誤之情事，究
    不能以其事後因是否清償借款發生爭執，遽認被告於借款時即有為自己不法所有
    之意圖。況被告每月支付告訴人之利息達三萬元，計自八十一年間借款時起至八
    十六年三月間未再給付利息時止，其前後付息之時間達五年之久，所付之金額亦
    達一百八十萬元之譜，與告訴人所指訴被告向伊借款二百一十萬元之金額已甚為
    接近，準此，苟被告於借款之際，即有為自己不法所有之意圖，又豈有於借款後
    給付接近借款數額利息之理，由是益見，被告於借款之初，並為自己不法所有之
    意圖等情，亦堪認定。
六、綜上所陳，被告辯稱伊並無詐騙告訴人之意思與犯行，尚堪採信，則揆諸前開最
    高法院判例意旨，尚難以刑法上之詐欺罪相繩。此外，復查無其他積極證據足認
    被告有何公訴人所指詐欺犯行，既不能證明被告犯罪，自應為被告無罪之諭知。
    至被告於借款後，是否已足額償還款項，應屬民事上之糾葛，應循民事訴訟程序
    求取解決，附予敘明。
據上論斷，應依刑事訴訟法第三百零一條第一項前段，判決如主文。
本案經檢察官高智美到庭執行職務
中      華      民      國      八十九      年    十二    月    十五    日
                                臺灣板橋地方法院刑事第二庭
                                    法  官  林  春  長
右正本證明與原本無異。
如不服本判決，應於判決送達後十日內，向本院提出上訴狀。
                                    書記官  邱  美  龍
中      華      民      國      八十九      年    十二    月    二十    日


司法院資訊處製作；財團法人民間司法改革基金會備份。
